【裁判字號】    98,聲,178
【裁判日期】    980522
【裁判案由】    訴訟救助
【裁判全文】
臺灣高等法院民事裁定                   98年度聲字第178號
聲  請  人  丙○○
上列聲請人因與相對人乙○○、甲○○、聯邦銀行、周玉群、賴
惠慈等間回復原狀抗告事件（案列本院98年度抗字第775號），
聲請訴訟救助，本院裁定如下：
    主  文
聲請駁回。
    理  由
一、本件聲請人之聲請意旨略以：伊貧困潦倒，領有清寒證明及
    低收入戶證明書，雖有土地一筆及汽車二部，但土地為共有
    法定空地，無利用買賣價值，無資力支出本件訴訟費用。爰
    依民事訴訟法第107條之規定，聲請訴訟救助等語。
二、按當事人無資力支出訴訟費用者，法院應依聲請，以裁定准
    予訴訟救助。無資力支出訴訟費用之事由，應提出能即時調
    查之證據以釋明之。民事訴訟法第107條前段、第284條分別
    定有明文。所謂無資力係指窘於生活，且缺乏經濟信用者而
    言。又法院調查聲請人是否無資力支出訴訟費用，專就聲請
    人提出之證據為之，如聲請人並未提出證據，或依其提出之
    證據，未能信其無資力支出訴訟費用之主張為真實，即應將
    其聲請駁回，並無派員調查之必要（最高法院43年台抗字第
    152號、26年滬抗字第34號判例參照）。
三、查本件聲請人就所主張無資力支出訴訟費用之事實，固據提
    出臺北縣中和市公所出具之低收入戶證明書、中和市正南里
    辦公處里長游滿堂開立之清寒證明、南雅牙醫診所診斷證明
    書、藍主仕眼科診所診斷證明書、財政部臺灣省北區國民國
    95、96年度綜合所得稅各類所得資料清單、財產歸屬資料清
    單、土地登記謄本、地籍圖謄本、課稅資料查詢等件為證（
    見本院卷第4至13、16頁，本院98年度抗字第393號卷第9頁
    ）。惟查：
    (一)上開低收入戶證明書乃臺北縣中和市公所於97年10月15日
      所出具（核准日期：97年10月13日，核准文號：北府社助
      字第0970748478號），惟其有效期間自97年10月起至97年
      12月底止，逾期無效（見本院卷第16頁）。而本件經原法
      院檢送本院受理時，已係98年5月4日，本院乃向臺北縣中
      和市公所函詢聲請人現是否仍為低收入戶，經該市公所於
      98年5月15日以北縣中社字第0980028078號函復略稱：「
      有關本市市民丙○○之低收入戶身分，經查僅97年10月至
      12月止，98年度尚未通過資格。」等語（見本院卷第26頁
      ），可知聲請人於98年起已不具低收入戶身分。
    (二)前揭清寒證明乃中和市正南里辦公處里長游滿堂於97年12
      月15日所開立（見本院卷第4、18頁），經本院函詢開立
      之憑據後，該里里長游滿堂於98年5月16日函復略稱：「
      一本處核發丙○○（即聲請人，下稱翁君）清寒證明係基
      於以下三點理由：(一)依翁君數度親臨本里辦公處申請證明
      時之狀況（訪談、衣著……等）。(二)翁君之兄嫂翁旺誠夫
      婦（本里里民）之敘述。(三)翁君當時具有低收入戶身份（
      臺北縣中和市公所低收入戶證明書，核准日期：97年10月
      21日，核准文號：北府社助字第0970782219號）。二丙○
      ○君雖設籍本里，但住家不在本里，平時婉拒他人訪視（
      包括社工人員在內）。三綜上所述，本里辦公處確有核發
      如貴院來函附件所示之清寒證明予丙○○君，該證明書僅
      作為申請社會補助之用，並無其它用途」等語（見本院卷
      第27頁），足見中和市正南里辦公處未經社工人員訪視，
      即依據與聲請人及其兄嫂之訪談、敘述與臺北縣中和市公
      所低收入戶證明書，而開立前揭清寒證明予聲請人，惟臺
      北縣中和市公所既已函復稱聲請人於98年度尚未通過低收
      入戶資格審查等語（見本院卷第26頁），則前揭清寒證明
      難為聲請人現時資力狀況之有利認定。
    (三)聲請人所提南雅牙醫診所診斷證明書、藍主仕眼科診所診
      斷證明書，均僅能證明其健康狀況，尚難為其無資力支出
      訴訟費用之證明。
    (四)聲請人所提財政部臺灣省北區國民國95、96年度綜合所得
      稅各類所得資料清單、財產歸屬資料清單、土地登記謄本
      、地籍圖謄本、課稅資料查詢等件，僅能證明其就該筆屬
      於法定空地之土地有所有權應有部分五分之一，及其原有
      汽車二部已經註銷，而無殘價，惟並無法證明該筆土地無
      法買賣或設定負擔，況國稅局尚核定其公告現值為新臺幣
      （下同）340,320元，有96年度稅務電子閘門財產所得調
      件明細表可稽（見本院卷第21頁），足證該筆土地仍有相
      當價值可言。
    (五)又本院自96年度稅務電子閘門財產所得調件明細表查得聲
      請人在中華郵政股份有限公司桃園建國郵局所得4,000元
      ，經函查結果，據該郵局於98年5月20日以桃營字第09801
      00558號函復略稱：聲請人在該郵局帳戶結餘為5,001元，
      96年3月30日1,600元及2,400元均係由臺灣銀行板橋分行
      跨行匯入等語（見本院卷第28頁），並檢送該帳戶交易明
      細為憑，堪認聲請人並非無所得。
四、末查聲請人因不服原法院96年度救字第242號訴訟救助民事
    裁定，於97年10月14日提起抗告暨聲請訴訟救助，原法院本
    應將該案卷連同抗告事件聲請訴訟事一併送交本院處理，乃
    原法院仍命聲請人補繳抗告費1,000元，並以其逾期未繳，
    而於97年11月18日裁定駁回其抗告，聲請人對之提起抗告，
    經本院以98年度抗字第393號裁定廢棄之，原法院再於98年5
    月4日將原卷檢送本院處理聲請人之抗告（案列本院98年度
    抗字第775號）及聲請訴訟救助事（即本件），依民事訴訟
    法第77條之18規定，抗告應徵收裁判費1,000元，觀之聲請
    人上開財產狀況，再參以聲請人係42年10月17日出生，現年
    55歲，尚屬壯年，又係研究所畢業等情，有全戶戶籍資料網
    路查詢結果可稽（見本院卷第29頁），應非無資力支出
    1,000元之裁判費。此外，聲請人復未能提出其他得即時調
    查之證據，以釋明其無資力支出1,000元裁判費之主張為真
    實。揆諸首揭說明，其聲請訴訟救助，於法不合，即屬無從
    准許，應予駁回。爰裁定如主文。
中    華    民    國    98    年    5     月    22    日
                    民事第十七庭
                        審判長法  官  藍文祥
                              法  官  吳燁山
                              法  官  張競文
正本係照原本作成。
不得抗告。
中    華    民    國    98    年    5     月    25    日
                              書記官  章大富


司法院資訊處製作；財團法人民間司法改革基金會備份。
